【裁判字號】    88,訴,1732
【裁判日期】    890417
【裁判案由】    貪污
【裁判全文】
臺灣臺北地方法院刑事判決                        八十八年度訴字第一七三二號
    公  訴  人  臺灣臺北地方法院檢察署檢察官
    被      告  戊○○
                施呈丘
    右二人共同
    選任辯護人  楊冀華
                賴素如
                何朝棟
右列被告因貪污案件，經檢察官提起公訴（八十八年度偵字第二一五四三號），及移
送併辦（八十八年度偵字第二０七七九號），本院判決如左：
    主  文
戊○○、施呈丘共同連續受公務機關委託承辦公務之人，侵占公有財物，各處有期徒
刑陸年，均褫奪公權陸年。
    事  實
一、戊○○係誼通汽車事業有限公司（下稱誼通公司）實際經營負責人（登記負責人
    為其母黃陳雪霞），其妻施呈丘則於誼通公司負責財務管理之工作，誼通公司自
    民國八十六年七月一日起，受公務機關台北市停車管理處（下稱台北市停管處）
    之委託，代辦違規車輛之移置保管及移置費（即拖吊費）暨保管費之代收業務，
    且誼通公司另自八十七年七月一日起，受公務機關台北市交通事件裁決所之委託
    ，代辦被拖吊汽（機）車違規停車罰鍰之代收業務，而戊○○、施呈丘於誼通公
    司分別掌管公司之業務及財物工作，二人就台北市停管處及裁決委託承辦之代收
    上開移置費、保管費及罰鍰等業務，均為受公務機關委託承辦公務之人員及從事
    業務之人。誼通公司在台北市設有公館、天祥、和平及松仁等四處保管場，依約
    每日各保管場所代收之移置費（大型汽車每輛／次：三千元，小型汽車每輛／次
    ：一千元，機車每輛／次：二百元）、保管費（大型汽車每輛／次：五百元，小
    型汽車每輛／次：二百元，機車每輛／次：五十元）及違規停車罰鍰（每輛均六
    百元）等公有款項，至遲均應由誼通公司於次日中午十二時前（逢例假日順延）
    以現金繳入指定之台北銀行代理台北市庫帳戶內（移置費及保管費繳存「台北市
    公有收費停車場基金」專戶，違規停車罰鍰繳存「台北市交通事件裁決所罰鍰」
    專戶），次月再由誼通公司依約另向台北市停管處申請給付約定之拖吊租金及保
    管費（亦即機車及汽車違規應繳之移置費及保管費均應於收取翌日先繳回台北市
    停管處之公庫，次月十五日前再由台北市停管處核實支付租用拖吊車租金及保管
    費予誼通公司）。八十七年十一月間，由於台北市舉辦市議員選舉，原先採取之
    車輛拖吊政策有所改變，致違規拖吊車輛數目驟減，致誼通公司之業務所得因而
    減少，然戊○○因參加台北市議員選舉，急需大量選舉經費，竟與施呈丘共同意
    圖為自己不法之所有，並基於概括之犯意，自八十七年十一月三日起至八十八年
    二月二十四日止，分別於如附表一、二所示代收日期之翌日將各該日代收應繳公
    庫之違規停車罰鍰、移置費及保管費等現金，逐日加以挪用，並由施呈丘利用不
    知情之會計人員蘇瑾或拖吊場日班受僱收費員將前開收取之現金存入誼通公司於
    台北銀行、臺灣銀行、中國信託國際商業銀行及泛亞銀行開設之帳戶，用以支應
    戊○○參選所需經費及誼通公司業務上之應付員工薪資、土地租金、拖吊車貸款
    及維修費用等款項，渠等挪用上開款項之期間，少則一日，多至三十三日不等（
    詳如附表一、二所示，其中逾限日數一日者係被告以開立支票之方式延遲繳納罰
    款而先挪用現金），嗣後再由施呈丘以戊○○之姐黃玉梅所經營之禾啟汽車事業
    股份有限公司（下稱禾啟公司）名義向民間週轉借款，或再挪用其他代收款項，
    用以歸墊返還不足欠款，而連續侵占挪用款項達四千六百九十一萬四千一百元（
    起訴書誤載為三千四百餘萬元，其中移置費及保管費合計為六百二十三萬六千五
    百元，違規停車罰鍰合計為四千零六十七萬七千六百元）。嗣於八十八年一月十
    九日，誼通公司以禾啟公司為發票人所簽發面額合計為七百九十六萬五千六百元
    之支票共四紙存入台北銀行台北市交通事件裁決所罰鍰專戶，用以返還所挪用之
    自同年一月四日起至同年月十七日止之同額代收罰鍰，惟其中二紙面額合計為五
    百三十五萬九千八百元之支票，因戊○○、施呈丘臨時週轉借款不及而遭退票，
    上開票款嗣後雖經補足，惟渠等侵占公用財物一事因而經舉發，並進而查悉上情
    。嗣後戊○○、施呈丘除自動繳回前開附表一、二所侵占之財物外（其中經台北
    市交通事件裁決所發函催繳之金額為二千一百七十五萬一千八百元，其餘款項業
    經戊○○及施呈丘於侵占期間自動陸續繳庫）並於法務部調查局台北市調查處（
    下稱台北市調查處）訊問時及檢察官偵查中自白上情。
二、台北市停管處與誼通公司所訂用「民間拖吊車及保管場合約」原訂於八十八年六
    月三十日屆滿，台北市停管處乃於八十八年七、八月間辦理與原拖吊場之新合約
    評審，遂與誼通公司延長上開合約期限至八十八年八月三十一日止，台北市交通
    事件裁決所因而於八十八年六月二十九日、同年六月三十日及同年七月三十一日
    分別與誼通公司另行簽訂委託代收汽（機）違規停車罰鍰之新約，委託誼通公司
    自八十八年七月一日起至同年八月三十一日止辦理被拖吊車輛違規停車罰鍰之代
    收業務，詎戊○○、施呈丘猶不知悔改，而基於侵占公有財物及業務登載不實文
    書並進而持以行使之概括犯意，自八十八年七月一日起至八十八年八月二十六日
    止，連續利用不知情之職員張美霞、陽美娟、陳秀婷、張雯萍等人於業務上應制
    作之「台北市各拖吊場收據使用回報表」及「台北市政府收入憑證登記簿」（私
    文書）上逐日分別填載不實之「收據使用起訖號碼」、「使用份數」、「實收金
    額」等內容，並逐日持以向台北市交通事件裁決所行使，致使台北市交通事件裁
    決所承辦之公務人員將前開不實之內容登載於公務上制作之「拖吊場代收本所違
    規罰鍰收據使用份數及應繳金額明細表」（公文書）上，足生損害於台北市交通
    事件裁決所，並於如附表三統計表所示之日期之翌日連續侵占代收之停車罰鍰五
    千四百一十八件，合計於上開期間侵占款項之總額達三百二十五萬零八百元。嗣
    誼通公司於八十八年八月二十七日將已收取之違規停車罰鍰收據第二聯送至台北
    市交通事件裁決所，經該所稽核後始發現上揭短報代收款項而予以侵占之情事，
    嗣已自動繳交全部所得財物。
三、案經法務部調查局台北市調查處移送臺灣臺北地方法院檢察署檢察官偵查起訴及
    台北市交通事件裁決所函請臺灣臺北地方法院檢察署檢察官移送本院併案審理。
    理  由
一、訊據被告戊○○、施呈丘固坦承誼通公司自八十七年十一月三日起至八十八年二
    月二十四日止確有遲延繳納移置費、保管費及罰鍰及自八十八年七月一日起至八
    十八年八月二十六日止短報收據使用數量及罰鍰之事實，惟均矢口否認有何侵占
    或貪污之犯行，被告戊○○辯稱：伊不是誼通公司實際負責人，是由伊太太施呈
    丘在處理，公司的事最後決策者是施呈丘云云，被告施呈丘則辯稱：八十七年十
    一月三日至八十八年二月二十四日之期間因調派公司員工支援協助伊先生競選台
    北市議員之選務工作，致人力不足，僅係遲延繳交該款，至八十八年七月份是因
    蘇瑾離職故由伊製作相關文書，因伊來不及查核單據，故查核多少就報多少，並
    無侵占之故意云云。辯護意旨則以：被告二人均非依法令從事公務之人員，不具
    刑法上公務員身分，且民間拖吊業者性質上屬於行政輔助人（又稱行政助手），
    性質上為機關之輔助人力，並未享有公務上之職權及權力主體之身分，亦未以自
    己名義科處及受領違規車主罰鍰之權限。況誼通公司分別與台北市停管處及台北
    市交通事件裁決所分別簽訂租用民間拖吊車、保管場合約及委託民間拖吊公司代
    收違規停車罰鍰合約，誼通公司似因私法上（租賃）契約關係而持有前揭移置費
    、保管費及罰鍰，並未取得公務上之職權及權利主體之身分，被告二人自非貪污
    治罪條例第二條後段之受公務機關委託承辦公務之人。又被告戊○○並未參與誼
    通公司資金調度運作，亦無參與決定拖吊費、保管費、交通罰鍰繳納之時間及挪
    用之行為，自不能僅憑其自白為誼通公司實際負責人，遽為不利被告戊○○之認
    定等情。
二、經查：
（一）查被告戊○○於法務部調查局台北市調查處（下稱台北市調查處）調查時供承
      ：「誼通公司實際上的財務管理調度雖然係由我太太施呈丘負責，但是我太太
      還是聽從我的指示來處理財務。誼通公司之所以會有鉅額的挪用情形，是我在
      去年參選台北市議員選舉時，疏於管理公司的業務，致公司的拖吊業務量嚴重
      萎縮，但是公司的固定開銷仍未減少，再加上參選經費支出較多，所以才造成
      鉅額的挪用情況。」等語（見台北市調查處卷附八十八年七月七日調查筆錄）
      ，而證人即被告戊○○之母黃陳雪霞、誼通公司會計蘇瑾、誼通公司職員己○○於八十八年七月七日接受台北市調查處調查時亦分別供稱：「誼通公司實際
      負責人為戊○○」、「黃陳雪霞係戊○○之母親，誼通公司實際負責人應該是
      戊○○」、「黃陳雪霞是誼通公司名義上的負責人，而實際負責公司業務的是
      戊○○，．．．誼通公司實際負責人戊○○指派我每天晚上十時赴前述四家誼
      通公司所屬拖吊場收取當日的停管基金與交通罰鍰等現金，．．」等語（見台
      北市調查處八十八年七月三十一日肅字第八六二００六號函送之調查筆錄）
      ，另證人即台北市交通事件裁決所承辦人員乙○○於本院審理時亦到庭結證稱
      ：「（問：至誼通公司檢查時被告二人是否均在場？）我沒有見到被告二人，
      是己○○陪我的。但有一次開會，是與罰鍰代收有關之會議，戊○○有在場代
      表誼通公司，是在發現有遲延繳庫之後，才開會討論。」等語（見本院八十九
      年一月二十日訊問筆錄），並有被告戊○○於八十九年一月十八日代表誼通公
      司所書立載明於八十八年一月十九日前繳清積欠之代收交通罰鍰予台北市交通
      事件裁決所之切結書一紙（附本院卷內），足見被告戊○○確為誼通公司實際
      負責人，並負責誼通公司受委託代收前開款項之業務，其所辯非誼通公司實際
      負責人，亦未參與誼通公司資金之調度運作云云，不足採信。
（二）次查，台北市停管處及台北市交通事件裁決所均為公務機關，台北市停管處負
      責違規停車車輛拖吊移置費及保管費之收取業務，台北市交通事件裁決所則負
      責違規停車罰鍰之收取業務，上開業務依道路交通管理處罰條例第五十六條之
      規定分別係台北市停管處及台北市交通事件裁決所行使公權力範圍內之公務，
      而誼通公司分別與台北市停管處及台北市交通事件裁決所簽訂合約，而受公務
      機關台北市停管處及台北市交通事件裁決所之委託，承辦代收違規停車移置費
      、保管費及罰鍰之公務，由於誼通公司為私法人，其於事實上不可能自任前開
      職務之執行，自須委由公司內之自然人執行上開公務，被告二人既係負責辦理
      該項業務者，雖被告事實上係指示公司內之受僱職員辦理前開業務，然於被告
      二人因而享有公務上收取移置費、保管費、罰鍰之職權及權力主體之身分，並
      不生影響，是以台北市停管處及台北市交通事件裁決所與誼通公司間所簽上開
      之契約應非單純之私經濟行為，被告二人應屬貪污治罪條例第二條後段規定受
      公務機關委託承辦公務之人員無訛（最高法院民國六十二年二月二十日、六十
      二年度第一次刑庭庭長會議決定及八十四年度台上字第五七五五號判決參照）
      。又被告二人既受台北市政府停管處及台北市交通事件裁決所之委託而享有公
      務上收取移置費、保管費及違規停車罰鍰之職權，並代台北市政府停管處開立
      妨害交通車輛拖吊及保管費收據，暨代台北市交通裁決所開立交通違規罰鍰收
      據給違規人，則渠等所代收之前開款項，自屬公有財物無訛。
（三）再查，右揭犯罪事實，其中事實欄第一項所述侵占代收款項犯行，業據被告戊○○與施呈丘於法務部調查局台北市調查處訊問時及檢察官偵訊時均供承屬實
      （見台北市調查處卷附八十八年七月七日調查筆錄及偵查卷第十一頁至第十二
      頁），並有下列證據可資佐證被告二人之前開自白：１、證人蘇瑾、己○○、
      台北市交通事件裁決所承辦人員丙○○、乙○○、台北市交通事件裁決所秘書
      室主任甲○○、台北市交通事件裁決所政風室主任庚○○，台北市停管處承辦
      人員丁○○分別於台北市調查處調查時及本院審理時所為之證詞（見台北市調
      查處卷附八十八年七月八日訊問筆錄及本院八十九年一月二十日、同年二月八
      日訊問筆錄）。２、台北市停管處租用民間拖吊車及保管場合約書、台北市交
      通事件裁決所委託代收違規罰鍰合約書、台北市政府交通局租用民間拖吊公司
      執行違規停車拖吊及保管作業規定、台北銀行代理市庫送款回單（交通違規罰
      鍰專戶）、繳款書（台北市公有收停車場基金）（以上證物均附八十八年度聲
      字第一四四一號偵查卷內）。３、誼通公司各保管廠拖吊及保管費逾期繳納處
      分統計表、台北市拖吊場代收交通事件裁決所違規罰鍰繳款八十七年十二月十
      七日檢查紀錄、台北市交通事件裁決所八十七年十二月二十三日北市裁秘字第
      八七七三二六０九００號函、八十八年一月四日北市裁秘字第八八六００五一
      六００號函、八十八年一月六日北市裁秘字第八八六０一二七四００號函、八
      十八年一月十四日北市裁秘字第八八六０四八四八００號函、八十八年一月十
      八日北市裁秘字第八八六０六四七０００號函、八十八年一月二十五日北市裁
      秘字第八八六０九七二四００號函、八十八年二月二日北市裁秘字第八八六一
      三七七九００號函、八十八年二月九日北市裁秘字第八八六一七０九七００號
      函、八十八年二月二十二日北市裁秘字第八八六二一０八九００號函、八十八
      年二月二十五日北市裁秘字第八八六二二八七七００號函、八十八年三月九日
      北市裁秘字第八八六二八九四００八號函、八十八年三月十五日八八六三一二
      四九００號函、台北市交通事件裁決所查處誼通公司所屬四處拖吊場遲延繳交
      代收罰鍰報告、誼通公司拖吊場代處理交通罰鍰延遲繳庫月明細表、誼通公司
      八十八年一月八日申請寬限函等件附本院卷內可按。至事實欄第二項所述犯行
      ，則經證人庚○○及乙○○到庭結證屬實（見本院八十九年三月二日訊問筆錄
      ），並有台北市交通事件裁決所委託代收違規罰鍰合約書（合約期間分別自八
      十八年七月一日及同年八月一日起）、台北市各拖吊場收據使用回報表、台北
      市政府收入憑證登記簿（以上證據附八十八年度偵字第二０七七九號偵查卷）
      、誼通公司所屬拖吊場八十八年七、八月代收罰鍰短報件數及金額彙整表、誼
      通公館、松仁、和平、天祥拖吊場八十八年七月、八月代收罰鍰短報收據件數
      及金額統計表（八十八年九月三日更正後之統計表）、台北市交通事件裁決所
      八十八年八月三十日北市裁三字第八八七一三九九０００號函等件（以上附本
      院卷內）附卷可參。
（四）末查，依誼通公司與台北市停管處所簽訂之租用民間拖吊車及保管場合約書第
      十七條之約定：「乙方（即誼通公司）應依甲方（即台北市停管處）規定代為
      收繳移置費及保管費，其每日所代收之款項，應於當日或次日中午前（逢例假
      日順延），以現款繳入甲方指定之市庫帳戶。」，另依誼通公司與台北市交通
      事件裁決所所簽訂之合約書第四條約定：「乙方（即誼通公司）每日二十四小
      時前代收之罰鍰，應於次日中午前（逢例假日順延）轉繳台北銀行各分行入庫
      。」，而被告二人於台北市調查處均供承將前開代收款項加以挪用作為支付誼
      通公司業務上之應付員工薪資、土地租金、拖吊車貸款、維修費用，及支應戊○○參選台北市議員所需經費（詳如前揭調查筆錄），而未於代收款項後翌日
      如數繳入指定市庫之事實，渠等業已將上開款項變易持有為所有之主觀不法意
      圖甚明，縱渠等於挪用後曾分別以現金、轉帳或支票方式將挪用款項繳回市庫
      ，惟此僅渠等事後彌縫之行為，要無礙於其業務上侵占罪之成立（最高法院六
      十三年台上字第二一六四號判例要旨參照）。
（五）綜前所述，本件事證明確，被告二人之右揭犯行堪予認定，應予依法論科。
三、論罪科刑部分：
（一）查「誼通公司」既受台北市停管處及台北市交通事件裁決所之委託辦理移置費
      、保管費及交通罰鍰收取之業務，被告戊○○則為誼通公司之實際負責人，被
      告施呈丘則負責誼通公司財務管理之工作，被告二人自均屬貪污治罪條例第二
      條後段所稱「受公務機關委託承辦公務之人」，亦為從事於業務之人。渠等將
      承辦代台北市停管處及台北市交通事件裁決所向違規停車車輛車主所收取而持
      有之公有財物即移置費、保管費及罰鍰侵占據為己有部分，均係犯貪污治罪條
      例第四條第一項第一款之侵占公有財物罪。
（二）次按，被告戊○○、施呈丘二人雖為受公務機關委託承辦公務之人員，惟並非
      依法令從事於公務之人員，即與刑法第十條第二項所定「公務員」之要件未合
      ，因之，被告二人於辦理違規罰鍰代收業務時於業務上應制作之「台北市各拖
      吊場收據使用回報表」及「台北市政府收入憑證登記簿」均非屬刑法第十條第
      三項所指公文書，而係業務上作成之私文書。又被告二人將內容登載不實之「
      台北市各拖吊場收據使用回報表」及「台北市政府收入憑證登記簿」送交台北
      市交通事件裁決所報核時，自係本於該文書之內容對台北市交通事件裁決所有
      所主張而行使，並致使台北市交通事件裁決所承辦之公務人員將前開不實之內
      容登載於公務上制作之「拖吊場代收本所違規罰鍰收據使用份數及應繳金額明
      細表」（公文書）上，此部分核係犯刑法第二百十六條、第二百十五條之行使
      業務上登載不實文書罪及同法第二百十四條之使公務員登載不實罪。至被告二
      人各將「收據使用起訖號碼」、「使用份數」、「實收金額」等不實內容登載
      於業務上所作成之「台北市各拖吊場收據使用回報表」及「台北市政府收入憑
      證登記簿」之低度行為，均應為行使不實「台北市各拖吊場收據使用回報表」
      及「台北市政府收入憑證登記簿」之高度行為所吸收，均不另論罪。公訴人起
      訴事實雖未敘及被告二人所犯前開事實欄第二項之侵占及行使業務登載不實、
      使公務員登載不實犯行，然該部分事實與公訴人起訴之犯罪事實既分別具有連
      續犯及牽連犯之裁判上一罪關係，並經公訴人移送本院併案審理，本院自得一
      併審究。
（三）被告戊○○、施呈丘二人就前開侵占公有財物、行使業務上登載不實文書及使
      公務員登載不實犯行，均具有犯意聯絡及行為分擔，為共同正犯。又渠等利用
      不知情之職員將代收款項之現金存入誼通公司之銀行帳戶，或利用不知情之職
      員於業務上應制作之「台北市各拖吊場收據使用回報表」及「台北市政府收入
      憑證登記簿」為不實之記載，應屬間接正犯。渠等先後多次侵占公有財物、行
      使業務上登載不實文書及使公務員登載不實犯行，均時間緊接，構成要件相同
      ，顯均係基於概括犯意反覆為之，應依連續犯規定以一罪論，除侵占公有財物
      罪之法定本刑無期徒刑部分依法不得加重外，餘均依法加重其刑。被告戊○○
      、施呈丘二人均在偵查中自白前開事實欄第一項之犯行，並自動繳交全部侵占
  所得之財物，亦經證人庚○○、丁○○分別證明無訛，就渠等所犯侵占公有財
      物罪部分，應依貪污治罪條例第八條第二項前段規定，減輕其刑。被告二人各
      所犯前開侵占公有財物罪、行使業務上登載不實文書罪及使公務員登載不實罪
      間，具有方法與結果之牽連關係，應依牽連犯規定從較重之侵占公有財物罪處
      斷。爰分別審酌被告戊○○、施呈丘二人於侵占前開事實欄第一項之款項後，
      猶不知悔改，再為前開事實欄第二項之犯行，及渠等之犯罪動機、目的、手段
      、所侵占財物之金額甚鉅、所生危害，暨於犯行均已自動繳交所侵吞之全部款
      項及犯罪後之態度等一切情狀，各量處如主文第二項所示之刑，並依貪污治罪
      條例第十七條規定，宣告被告戊○○、施呈丘各褫奪公權六年。又被告二人所
      製作之「台北市各拖吊場收據使用回報表」及「台北市政府收入憑證登記簿」
      均已交付台北市交通事件裁決所，並非被告二人所有，故均不宣告沒收，併此
      敘明。
據上論斷，應依刑事訴訟法第二百九十九條第一項前段，貪污治罪條例第二條後段、
第四條第一項第一款、第八條第二項前段、第十七條，刑法第十一條前段、第二十八
條、第五十六條、第二百十六條、第二百十五條、第二百十四條、第五十五條、第三
十七條第二項，罰金罰鍰提高標準條例第一條前段，判決如主文。
本案經檢察官陳錫柱到庭執行職務
中      華      民      國    八十九    年      五      月    二十九    日
                                      臺灣臺北地方法院刑事第六庭
                                          法  官  林  欣  蓉
右正本證明與原本無異。
如不服本判決，應於判決送達後十日內，向本院提出上訴狀。
                                          書記官  吳  文  雄
中      華      民      國    八十九    年      六      月      八      日
附錄本案論罪科刑法條：
貪污治罪條例第四條
有左列行為之一者，處無期徒刑或十年以上有期徒刑，得併科新台幣一億元以下罰金
：
一、竊取或侵占公用或公有器材、財物者。
二、藉勢或藉端勒索、勒徵、強占或強募財物者。
三、建築或經辦公用工程，或購辦公用器材、物品，浮報價額、數量，收取回扣或有
    其他舞弊情事者。
四、以公司運輸工具裝運違禁物品或漏稅物品者。
五、對於違背職務之行為，要求期約或收受賄賂或其他不正利益者。
刑法第二百十四條
明知為不實之事項，而使公務員登載於職務上所掌之公文書，足以生損害於公眾或他
人者，處三年以下有期徒刑、拘役或五百元以下罰金。
刑法第二百十五條
從事業務之人，明知為不實之事項，而登載於其業務上作成之文書，足以生損害於公
眾或他人者，處三年以下有期徒刑、拘役或五百元以下罰金。
刑法第二百十六條
行使第二百十條至第二百十五條之文書者，依偽造、變造文書或登載不實事項或使登
載不實事項之規定處斷。


司法院資訊處製作；財團法人民間司法改革基金會備份。
